臺灣彰化地方法院民事判決
110年度訴字第706號
原      告  曾榆翔（即曾秋之承受訴訟人）

訴訟代理人  林見軍律師
被      告①許明利  
          ②許金雄  
          ③許金平  
          ④曾文明  
          ⑤黃仁傑  
上  一  人
訴訟代理人  張英哲  
受 告知 人
即抵押權人  彰化縣埤頭鄉農會
法定代理人  王宋民          

上列當事人間請求分割共有物事件，本院於民國111年7月29日言
詞辯論終結，判決如下：
    主      文
兩造共有坐落彰化縣○○鄉○○段000地號、面積6741平方公尺土地
，應分割為如附圖一即彰化縣北斗地政事務所民國111年5月23日
土地複丈成果圖（收件日期文號：111年5月10日北土測字第752
號）所示：編號Ａ＋Ｂ＋Ｃ（3個坵塊併為1筆）部分、面積合計4494
平方公尺，由被告許明利、許金雄、許金平共同取得，按應有部
分許明利13/45、許金雄17/45、許金平15/45之比例維持共有；
編號Ｄ部分、面積1123平方公尺，由被告黃仁傑取得；編號Ｅ部分
、面積1124平方公尺，由被告曾文明及原告共同取得，應有部分
各1/2。
訴訟費用由兩造按附表所示之應有部分比例分擔。
    事實及理由
一、程序事項
  ⒈原告曾秋於訴訟中在民國110年12月10日死亡，所遺坐落彰化
    縣○○鄉○○段000地號土地之應有部分1/12，由其繼承人協議
    分割歸曾榆翔單獨取得，並於111年3月11日辦畢分割繼承登
    記在案，有除戶謄本及土地登記謄本為證（本院卷第205頁
    、第245-247頁）。曾榆翔具狀聲明承受訴訟，核無不合，
    應予准許。
　⒉本件被告許明利、許金雄、黃仁傑均經合法通知，未於言詞
    辯論期日或最後言詞辯論期日到場，核皆無民事訴訟法第38
    6條各款所列之情形，爰准原告之聲請，由其一造辯論而為
    判決。
二、原告主張：坐落彰化縣○○鄉○○段000地號、面積6741平方公
    尺土地（下稱系爭土地），為兩造共有，各共有人之應有部
    分如附表所示。系爭土地為特定農業區農牧用地，屬農業發
    展條例89年1月4日修正施行前之共有耕地，且無因物之使用
    目的不能分割情形，各共有人間亦無不分割期限之約定，惟
    無法協議為分割等情，爰依民法第823條第1項規定，訴請按
    附圖一即彰化縣北斗地政事務所（下稱北斗地政所）111年5
    月23日土地複丈成果圖（收件日期文號：111年5月10日北土
    測字第752號，下稱附圖一）所示方法為分割。
三、被告抗辯：
　⒈許明利、許金雄、許金平（其中許明利、許金雄前者未於最
    後言詞辯論期日到場，後者未於言詞辯論期日到場，據其等
    先前辯論及所提書狀）陳稱：希望依使用現況為分割，保留
    建物，同意依原告所提附圖一之方案分割，但分割後許明利
    、許金雄及許金平要維持共有，許金平並稱知道現在維持共
    有，以後不能再分割等語。
　⒉曾文明陳稱：伊在系爭土地無建物，只有田地，同意依附圖
    一所示方法為分割等詞。
　⒊黃仁傑未於言詞辯論期日到場（僅於現場勘驗測量時委任訴
    訟代理人到場），亦未提出書狀作何聲明或陳述。
四、原告主張系爭土地為兩造共有，使用分區及使用地類別為特
    定農業區農牧用地，為農業發展條例89年1月4日修正施行前
    之共有耕地，各共有人之應有部分如附表所示；該土地並無
    因物之使用目的不能分割情形，各共有人間亦無不分割期限
    之約定等事實，有所提土地登記謄本、地籍圖謄本及地籍異
    動索引為證，此部分堪信為真實。
五、系爭土地南有巷道（芙朝路156巷），西側臨芙朝路，東側
    臨文化路775巷，現有被告許明利所有之磚造平房、鐵皮建
    物及鐵皮棚架，許金雄所有之磚造平房、鐵皮遮雨棚及瓦片
    棚架，許金平所有之鐵皮建物及2層RC建物（農舍）坐落其
    上，建物占用情形如附圖二即北斗地政所110年10月22日土
    地複丈成果圖（收件日期文號：110年10月4日北土測字第14
    31號，下稱現況圖），其餘為空地或樹林等事實，業經本院
    會同北斗地政事派員勘測屬實，分別製有勘驗測量筆錄、略
    圖、照片及現況圖（本院卷第135-151、155頁）可稽，到場
    兩造對此亦無爭執。
六、另系爭土地為農業發展條例89年1月4日修正施行前即共有之
    耕地，依同條例第16條第1項第4款規定，不受每宗耕地分割
    後每人所有面積未達0.25公頃者，不得分割之限制。惟其分
    割後之宗數，依同條例第16條第2項之規定，不得超過共有
    人人數。而系爭土地在農業發展條例89年1月4日修正施行前
    為許明利、許金雄、許金平、曾文明及黃仁傑等5人共有，
    其後曾文明將其部分應有部分（1/12），於93年7月7日贈與
    移轉登記予曾秋（現再由曾榆翔分割繼承之），渠二人屬農
    業發展條例修正施行後之新共有關係，故現雖有6名共有人
    ，但最高僅能分割成5筆，依內政部89年7月7日台內地字第8
    913114號函釋意旨，其中曾文明與曾秋為新增共有部分不得
    分割為單獨所有等情，有北斗地政所110年10月5日北地二字
    第1100005737號函（本院卷第115-116頁）可參。又各共有
    人請求分割共有物，應受法令另有規定之限制（民法第823
    條第1項）。而已申請興建農舍之農業用地，直轄市、縣（
    市）主管建築機關應於地籍套繪圖上，將已興建及未興建農
    舍之農業用地分別著色標示，未經解除套繪管制不得辦理分
    割，為農業用地興建農舍辦法第12條第2項明定。此項已申
    請興建農舍之農業用地，未經解除套繪管制不得辦理分割之
    規定，為民法第823條第1項關於「除法令另有規定」之分割
    限制規定。農業用地興建農舍辦法第12條第2項後段，乃於1
    02年7月3日修正時所增列，該條項規定已申請興建農舍之農
    業用地，未經申請解除套繪管制不得辦理分割，係針對已興
    建農舍之農業用地所為之管制事項，不論於89年農業發展條
    例修正前或修正後取得農業用地，申請興建農舍時點在該辦
    法102年7月3日修正生效前、後均同有適用（內政部102年10
    月30日內授中辦地字第1026652059號令函釋可供參照），此
    為法律或法規之立即效力，並非法令溯及既往。故已申請興
    建農舍之共有農業用地，於未經解除套繪管制前，其共有人
    不得請求分割。查被告許金平於84、85年間，曾以系爭土地
    之應有部分4/18、面積1498平方公尺及同段152地號土地、
    應有部分1/2、面積2326平方公尺為建築基地，申請在系爭
    土地上興建2層樓農舍（建築地址芙朝路15-8號，門牌已整
    編為芙朝路156巷21號），經彰化縣埤頭鄉公所核發(84)埤
    鄉建字第7779號建造執照及(85)埤鄉建字第6930號使用執照
    ，有該公所111年7月8日埤鄉建字第1110010528號函及所附
    建築配置圖及竣工圖影本可稽（本院卷第289-293頁）。以
    上為系爭土地分割應符合之法令規定。
七、原告主張將系爭土地分割成如附圖一所示編號Ａ、Ｂ、Ｃ、Ｄ、
    Ｅ共5個坵塊，被告許明利、許金雄、許金平同意依該方案分
    割，但修正為分割後彼三人願按原應有部分之比例維持共有
    ，其中編號Ａ、Ｂ、Ｃ部分併為1筆面積合計4494平方公尺等情
    ，有所提111年7月18日民事陳報狀可參（本院卷第287頁）
    。被告曾文明亦陳述同意按附圖一方案為分割。查前開分割
    方案，分割後耕地之筆數及曾文明與原告應維持共有，均符
    合前開規定。且許金平因興建農舍而遭套繪管制之農舍基地
    、面積1489平方公尺，將附圖一與前開建築配置圖及竣工圖
    相互對照，亦可知管制範圍已盡歸許金平取得，即無違未經
    解除套繪管制前不得分割之規定，該分割方案自屬可採。本
    院審酌系爭土地之性質、使用情形、經濟效用暨共有人意願
    及其利益均衡等情，認為以上開方法裁判分割，堪稱允當。
    爰判決如主文第1項所示。
八、又應有部分有抵押權者，其權利不因共有物之分割而受影響
    。但權利人有同意分割或已參加共有物分割訴訟或經共有人
    告知訴訟而未參加之情形之一者，其權利移存於抵押人所分
    得之部分，民法第824條之1第2項定有明文。被告曾文明就
    系爭土地原應有部分1/6（其後於93年7月7日移轉應有部分1
    /12予原告曾秋）提供第三人彰化縣埤頭鄉農會設定有抵押
    權，於83年1月5日登記完畢，有土地登記謄本可稽。但經原
    告聲請告知訴訟，該抵押權人於110年9月8日經合法通知，
    迄未聲明參加訴訟，亦未到庭或具狀陳述任何意見。依前揭
    法條規定，在本件分割共有物判決確定後，該抵押權應移存
    於曾文明及原告分得之部分，附此敘明。
九、本件為請求共有物分割之事件，如由敗訴之被告負擔全部訴
    訟費用，顯失公平，併依民事訴訟法第80條之1規定，酌量
    情形命勝訴之原告負擔訴訟費用之一部。
據上論結，本件原告之訴為有理由，依民事訴訟法第385條第1項
前段、第78條、第85條第1項但書、第80條之1，判決如主文。　
中　　華　　民　　國　　111 　年　　8 　　月　　10　　日
                          民事第一庭    
                              法　官　陳瑞水
以上正本係照原本作成。
如對判決上訴，應於判決送達後20日內向本院提出上訴狀。如委
任律師提起上訴者，應一併繳納上訴審裁判費。
中　　華　　民　　國　　111 　年　　8 　　月　　11　　日
                              書記官　林嘉賢



附表：             　　　　　　　　      110年度訴字第706號      編號 共有人姓名 應有部分比例 編號 共有人姓名 應有部分比例 １ 許明利 26/135  ４   曾文明     1/12 ２ 許金雄 34/135  ５   黃仁傑     1/6 ３ 許金平 4/18  ６   曾榆翔     1/12